---
title: |
  | Bioestatística Florestal - Aula de campo
  | Análise descritiva dos dados obtidos em aula
author: Eduardo E. R. Junior \& Clarice G. B. Demétrio
date: "30 de março de 2018"
header-includes:
  - \usepackage{mathpazo}
  - \usepackage{float}
output:
  pdf_document:
    highlight: default
---

```{r include=FALSE}

library(ggplot2)
library(cowplot)
library(knitr)
opts_chunk$set(
    warning = FALSE,
    message = FALSE,
    comment = "#>",
    fig.align = "center",
    fig.pos = "H",
    out.width = ".95\\textwidth",
    dev.args = list(family = "Palatino"))

```

Este arquivo contém as análises realizadas a partir do conjunto de dados
mensurados na aula de campo. Na aula de campo, formaram-se quatro grupos
em que cada um mensurou, em linha, o comprimento à altura do peito
(`CAP`) e se há ou não bifurcação (`bifur`) em árvores Sapucaia.

Os dados foram anotados em uma folha e organizados em uma planilha
eletrônica (Excel, LibreOffice, Gnumeric, etc.) e posteriormente
exportados em formato texto, nesse documento o formato do arquivo
exportado `.tsv`, cujo separador é a tabulação. Abaixo são apresentados
os códigos em R para análise dos dados


1. O primeiro passo é a leitura (ou carregamento) dos dados na sessão R,
   isso é feito com a função `read.table(...)`. Note os argumentos da
   função, o que cada um representa é documentado na ajuda sobre ela
   (`help(read.table)`).

```{r}

# Lê os dados
dados <- read.table("dados.tsv",
                    header = TRUE,
                    dec = ".",
                    sep = "\t",
                    encoding = "UTF-8")

# Verifica a estrutura do objeto (note o número de observações, número
# de variáveis e o tipo das variáveis)
str(dados)

```

2. Agora desejamos obter o DAP. Embora tenhamos mensurado o CAP,
   comumente reporta-se os resultados na escala do DAP.

```{r}

# Adiciona uma coluna com o diâmetro à altura do peito
dados$DAP <- dados$CAP / pi
str(dados)

```

3. Com a variável de interesse (DAP) já calculada, agora podemos
   verificar algumas estatísticas descritivas.

```{r}

# Calcula estatísticas de posição para DAP (geral)
cbind(c("Média" = mean(dados$DAP),
        "Mediana" = median(dados$DAP),
        "1º quartil" = quantile(dados$DAP, prob = 1/4),
        "3º quartil" = quantile(dados$DAP, prob = 3/4),
        "Mínimo" = min(dados$DAP),
        "Máximo" = max(dados$DAP)))

# Calcula estatísticas de dispersão para DAP (geral)
cbind(c("Variância" = var(dados$DAP),
        "Desvio Padrão" = sd(dados$DAP),
        "Amplitude" = max(dados$DAP) - min(dados$DAP),
        "Amplitude inter-quartílica" = IQR(dados$DAP),
        "Coef. de variação" = sd(dados$DAP)/mean(dados$DAP)))

```

4. Uma hipótese levantada sobre o estudo realizado é que árvores com
   bifurcação apresentam um menor volume de madeira do que as àrvores
   não bifurcadas. Portanto, podemos verificar as estatísticas
   descritivas para as àrvores bifurcadas e não bifurcadas.

```{r}

# Calcula estatísticas descritivas para DAP (estratificado por bifurcação)
tapply(dados$DAP, dados$bifur, length) # número de árvores
tapply(dados$DAP, dados$bifur, mean) # média
tapply(dados$DAP, dados$bifur, sd)   # variância

# Calcula várias estatísticas de uma vez (posição)
tapply(dados$DAP, dados$bifur, function(x) {
    cbind(c("Variância" = var(x),
            "Desvio Padrão" = sd(x),
            "Amplitude" = max(x) - min(x),
            "Amplitude inter-quartílica" = IQR(x),
            "Coef. de variação" = sd(x)/mean(x)))
})

# Calcula várias estatísticas de uma vez (dispersão)
tapply(dados$DAP, dados$bifur, function(x) {
    cbind(c("Média" = mean(x),
            "Mediana" = median(x),
            "1º quartil" = quantile(x, prob = 1/4),
            "3º quartil" = quantile(x, prob = 3/4),
            "Mínimo" = min(x),
            "Máximo" = max(x)))
})

```

5. Uma forma mais interessante de ver os resultados é a partir de
   gráficos. Nesse documento os gráficos serão realizados a partir do
   pacote [`ggplot2`](http://ggplot2.tidyverse.org/) que possui
   facilidades para gráficos estratificados além de fornecer um tema
   padrão bastante agradável e o pacote
   [`cowplot`](https://cran.r-project.org/web/packages/cowplot/index.html)
   para exibir gráficos lado a lado

```{r, eval=FALSE}

# Instala o pacote ggplot2
install.packages(c("ggplot2", "cowplot"))

# Carrega o pacote ggplot na sessão
library(ggplot2)
library(cowplot)

```

Com os pacotes devidamente instalados e carregados, faz-se:

```{r, fig.width=9, fig.height=4}

# Histograma (geral)
g1 <- ggplot(dados, aes(x = DAP)) +
    geom_histogram(bins = 6) +
    labs(x = "Diâmetro à altura do peito",
         y = "Frequência absoluta")

# Boxplot (geral)
g2 <- ggplot(dados, aes(y = DAP, x = "Geral")) +
    geom_boxplot() +
    labs(x = "",
         y = "Diâmetro à altura do peito")

# Exibe os gráficas na mesma janela
plot_grid(g1, g2)

```

```{r, fig.width=10, fig.height=4}

# Histograma (estratificado por bifurcação)
g1 <- ggplot(dados, aes(x = DAP)) +
    geom_histogram(bins = 6) +
    labs(x = "Diâmetro à altura do peito",
         y = "Frequência absoluta") +
    facet_wrap(~bifur, ncol = 2)

# Boxplot (estratificado por bifurcação)
g2 <- ggplot(dados, aes(y = DAP, x = bifur)) +
    geom_boxplot() +
    labs(x = "Àrvore bifurcada",
         y = "Diâmetro à altura do peito")

# Exibe os gráficas na mesma janela
plot_grid(g1, g2)

```

6. Outra curiosidade é se os resultados são muitos distintos em cada
   linha, como cada grupo ficou responsável por mensurar os resultados
   em cada linha precisamos apenas estratificar os resultados por
   grupo. Aqui só faremos os gráficos, emboras as estatísticas pontuais
   também possam ser calculadas.

```{r, fig.width=10, fig.height=8}

# Histograma (estratificado por bifurcação)
g1 <- ggplot(dados, aes(x = DAP)) +
    geom_histogram(bins = 6) +
    labs(x = "Diâmetro à altura do peito",
         y = "Frequência absoluta") +
    facet_wrap(~grupo, ncol = 4)

# Boxplot (estratificado por bifurcação)
g2 <- ggplot(dados, aes(y = DAP, x = grupo)) +
    geom_boxplot() +
    labs(x = "Grupo",
         y = "Diâmetro à altura do peito")

# Exibe os gráficas na mesma janela
plot_grid(g1, g2, ncol = 1)

```
